臺灣高雄地方法院刑事判決　　　　　　100年度簡上字第283號
上　訴　人　臺灣高雄地方法院檢察署檢察官
被　　　告　劉智偉
上列上訴人因被告妨害名譽案件，不服本院高雄簡易庭中華民國
100 年4 月8 日99年度簡字第2654號第一審刑事簡易判決（聲請
簡易判決處刑案號：99年度偵字第25014 號），提起上訴，本院
管轄第二審之合議庭判決如下：
    主  文
原判決撤銷。
劉智偉犯散布文字誹謗罪，處有期徒刑肆月，如易科罰金，以新
臺幣壹仟元折算壹日。
    事  實
一、劉智偉為蔡宜蓉之前男朋友，其與蔡宜蓉分手後，因對蔡宜
    蓉心生怨恨，遂基於意圖散布於眾之誹謗之犯意，利用個人
    電腦設備連接上網際網路，在其建立之雅虎部落格（http：
    //tw.myblog.yahoo.com!LE1BRCaRFxrkHIA147YuwBQ-- ）刊
    載發表標題「修車修到床上去」，內容為：「菜宜容、菜宜
    容曾經在修車廠工作的她，認識了多位修車技工……原來原
    來，修車修到了床上，彼此都是心照不宣的表兄弟，一個跟
    所有同事上過床的女人被老公發現，所以離了婚。……主動
    跟同事喝酒做愛，為了無條件修車，為了開同事的車……這
    樣的女人，現在既然到了校園，到了補習班教書，過埤八卦
    …，現在的教育界真是臥虎藏龍，敗爛不少……性病是什麼
    ？我不知道，我只知道利益，用作愛換取利益……以上故事
    純屬虛構，如有雷同實屬巧合，不過世界上確有很多無奇不
    有的巧合？」等語之足以毀損蔡宜蓉名譽內容之網路文章（
    下稱本件網路文章），供網友點閱瀏覽以散布於眾，致生損
    害於蔡宜蓉之名譽。
二、案經蔡宜蓉訴由高雄縣政府警察局鳳山分局報請臺灣高雄地
    方法院檢察署檢察官聲請以簡易判決處刑。
    理  由
壹、程序部分：
    按被告以外之人於審判外之言詞或書面陳述，除法律有規定
    者外，不得作為證據，刑事訴訟法第159 條第1 項定有明文
    ；另按被告以外之人於審判外之陳述，雖不符前四條之規定
    ，而經當事人於審判程序同意作為證據，法院審酌該言詞陳
    述或書面陳述作成時之情況，認為適當者，亦得為證據；當
    事人、代理人或辯護人於法院調查證據時，知有第159 條第
    1 項不得為證據之情形，而未於言詞辯論終結前聲明異議者
    ，視為有前項之同意；同法第159 條之5 規定甚明。本案所
    據以認定被告劉智偉犯罪事實之證據，其中部分屬傳聞證據
    ，因檢察官及被告於本院言詞辯論終結前均未對其證據能力
    聲明異議，本院認該等傳聞證據作成之情況亦無不當之情形
    ，依刑事訴訟法第159 條之5 規定，該等傳聞證據均具備證
    據能力，合先敘明。
貳、實體部分：
一、訊據被告劉智偉固坦承有於其所申設之上揭部落格撰寫刊載
    本件網路文章之事實，惟矢口否認有何散布文字誹謗之犯行
    ，辯稱：本件網路文章並非係針對告訴人蔡宜蓉，而係針對
    1 個虛擬的人，且因其非電腦資訊專業人士，所以不知在該
    部落格撰寫文章可供他人點閱瀏覽云云。惟查：
（一）被告於上開時間，以電腦設備利用網際網路在其所申設之
      上揭部落格上刊載撰寫本件網路文章，且本件網路文章在
      客觀上可供網友點閱瀏覽等情，為被告所供承（見本院卷
      第26頁、第27頁），復有上揭被告所申設之部落格99年3
      月14日之網頁資料1 份附卷可稽（見警卷第5 頁至第8 頁
      ），是該部分事實，堪以證明。
（二）被告雖辯稱：本件網路文章並非係針對告訴人蔡宜蓉，而
      係針對1 個虛擬的人云云，然查，觀之本件網路文章（見
      警卷第7 頁、第8 頁），該網路文章起頭即先載明「菜宜
      容」、「菜宜容」等語，顯與告訴人之姓名「蔡宜蓉」除
      字音相同外，其字型亦甚為類似，又查，關於告訴人曾至
      修車廠任職，且其亦曾至高雄市（99年12月25日改制前為
      高雄縣）過埤國民小學、高雄市（99年12月25日改制前為
      高雄縣）八卦國小擔任教師等節，業經證人即告訴人於本
      院審理時證陳屬實（見本院卷第45頁、第46頁），並有告
      訴人勞工保險被保險人投保資料1 份附卷可參（見本院卷
      第9 頁、第10頁），是其經歷核與本件網路文章所載關於
      「菜宜容」曾任職於修車場及曾任教於過埤、八卦國民小
      學等情，顯屬相符，再觀以被告上揭被告部落格網頁（見
      警卷第5 頁），可見被告於本件網路文章之前1 篇所撰寫
      之網路文章名為「普立茲蔡宜蓉詐騙事實？！」，該文章
      名已直接載明告訴人之姓名，復以，被告於上揭部落格上
      另撰寫刊載1 篇名為「猜猜我是誰？？」之文章，該文章
      內貼載2 張照片，其中1 張照片係告訴人本人之生活照乙
      節，業經證人即告訴人本院審理時證陳明確（見本院卷第
      50頁），且經本院審理時勘驗比對到庭作證之告訴人後，
      其中1 張照片所示臉部確與告訴人臉型甚為相似，是足認
      該張照片所示之人確為告訴人無疑，可見被告於該部落格
      所撰寫之文章，應係針對告訴人，則本件網路文章所載之
      「菜宜容」確係指告訴人無訛；況查被告於本院審理時供
      承：其係因接觸性之性行為以致身體受到傷害，才撰寫本
      件網路文章，以抒發心情等語（見本院卷第54頁、第56頁
      ），其另於本院審理時供陳：其從95年起迄今僅有1 位固
      定性伴侶，就是告訴人等語（見本院卷第27頁），再參酌
      被告於本院審理時亦供認：現在回來看本件網路文章，應
      該係指告訴人乙節（見本院卷第27頁），可知被告因係認
      告訴人對其造成傷害，所以撰寫本件網路文章以抒心情乙
      情，益徵本件網路文章內容所指之人確係告訴人無疑。是
      則，被告猶執前詞予以爭辯，顯係推諉卸責之詞，委不足
      採。
（三）再者，部落格係在網際網路廣為網友用於傳遞資訊、心情
      之網頁空間，因在網路上部落格利用甚為普遍，是關於部
      落格申設、使用、傳遞或其他功能，在網際網路內本即為
      一般網友相戶間交流頻繁，坊間、電視節目亦有大量介紹
      部落格之資訊，且基於部落格之使用之方便性、普遍性，
      關於部落格使用方式及功能理解上，亦會以一般網友均得
      理解之方式加以設計，是對於部落格之使用方式及功能，
      並不以電腦資訊專業人員始得理解，據此，考量被告係為
      國立大學行銷與流通碩士乙節，為被告所供承，並有國立
      高雄第一科技大學97年6 月碩士學位證書1 份在卷可憑（
      見本院99年度簡字第2654號卷第27頁），則按被告之智識
      程度，其豈有不知本件網路文章係發表於公開之網路部落
      格空間，可供不特定之第三人均得自由點閱該文章之理，
      況被告亦另自承：其曾看過在雅虎申設部落格內撰寫文章
      之規則乙節（見本院卷第26頁），益徵被告更無不知本件
      網路文章係可供不特定之第三人自由點閱之餘地；是被告
      辯稱：其非電腦電腦資訊專業人士，不知在該部落格撰寫
      文章可供他人點閱瀏覽云云，應係臨訟卸責之詞，要不足
      採。
（四）次按「司法院大法官會議釋字第509 號解釋文：「言論自
      由為人民之基本權利，憲法第11條有明文保障，國家應給
      予最大限度之維護，俾其實現自我、溝通意見、追求真理
      及監督各種政治或社會活動之功能得以發揮。惟為兼顧對
      個人名譽、隱私及公共利益之保護，法律尚非不得對言論
      自由依其傳播方式為合理之限制。刑法第310 條第1 項及
      第2 項誹謗罪即係保護個人法益而設，為防止妨礙他人之
      自由權利所必要，符合憲法第23條規定之意旨。至刑法同
      條第3 項前段以對誹謗之事，能證明其為真實者不罰，係
      針對言論內容與事實相符者之保障，並藉以限定刑罰權之
      範圍，非謂指摘或傳述誹謗事項之行為人，必須自行證明
      其言論內容確屬真實，始能免於刑責。惟行為人雖不能證
      明言論內容為真實，但依其所提證據資料，認為行為人有
      相當理由確信其為真實者，即不能以誹謗之刑責相繩，亦
      不得以此項規定而免除檢察官或自訴人於訴訟程序中，依
      法應負行為人故意毀損他人名譽之舉證責任，或法院發現
      其為真實之義務。就此而言，刑法第310 條第3 項與憲法
      保障言論自由之旨趣並無牴觸」。推其對於刑法第310 條
      第3 項解釋意旨，僅在減輕被告證明其言論（即指摘或傳
      述誹謗事項）為真實之舉證責任，但被告仍須提出「證據
      資料」，證明有理由確信其所為言論（即指摘或傳述誹謗
      事項）為真實，否則仍有可能構成誹謗罪刑責。而「證據
      資料」係言論（指摘或傳述誹謗事項）之依據，此所指「
      證據資料」應係真正，或雖非真正，但其提出並非因惡意
      或重大輕率前提下，有相當理由確信其為真正者而言。申
      言之，行為人就其發表之言論所憑之證據資料，雖非真正
      ，但其提出過程並非因惡意或重大輕率，而有相當理由確
      信其為真正，且應就所提出之證據資料，說明依何理由確
      信所發表言論之內容為真實，始可免除誹謗罪責；若行為
      人就其發表之言論所憑之證據資料原非真正，而其提出過
      程有惡意或重大輕率情形，且查與事實不符，只憑主觀判
      斷而杜撰或誇大事實，公然以貶抑言詞散布謠言、傳播虛
      構具體事實為不實陳述，而達於誹謗他人名譽之程度，自
      非不得律以誹謗罪責」，最高法院94年度臺上字第5247號
      判決意旨參照。本件被告於上揭個人部落格所刊登之「修
      車修到床上去」，內容為：「菜宜容、菜宜容曾經在修車
      廠工作的她，認識了多位修車技工……原來原來，修車修
      到了床上，彼此都是心照不宣的表兄弟，一個跟所有同事
      上過床的女人被老公發現，所以離了婚。……主動跟同事
      喝酒做愛，為了無條件修車，為了開同事的車……這樣的
      女人，現在既然到了校園，到了補習班教書，過埤八卦…
      ，現在的教育界真是臥虎藏龍，敗爛不少……性病是什麼
      ？我不知道，我只知道利益，用作愛換取利益……以上故
      事純屬虛構，如有雷同實屬巧合，不過世界上確有很多無
      奇不有的巧合？」等語，係述及關於告訴人性關係複雜之
      情事，應為「具體事實陳述」，然被告迄至本院審理終結
      ，並未能舉證證實其所述確為真實，被告於偵訊時亦自承
      該文章內容係其自己想像，無法證明係真實等語（見偵卷
      第6 頁、第7 頁），其顯然無法提出「證據資料」，證明
      有理由確信其所為言論為真實，且該等陳述亦屬告訴人之
      「私德」問題，與公共利益無涉，並不能爰依言論自由之
      保護。又被告所刊登之本件網路文章亦足以使一般點選、
      瀏覽該文章之人誤認告訴人有性關係複雜之情形，顯足以
      貶抑告訴人之社會人格評價及毀損其名譽。
（五）綜上所述，被告所辯均不足採，本件被告散布文字誹謗、
      公然侮辱之行為，事證明確，堪以認定。
二、按刑法第310 條誹謗罪之成立，必須意圖散布於眾，而指摘
    或傳述足以毀損他人名譽之具體事實，尚僅抽象的公然為謾
    罵或嘲弄，並未指摘具體事實，則屬刑法第309 條第1 項公
    然侮辱罪範疇；刑法第310 條第2 項之加重誹謗罪，係以散
    布文字於公眾，而指摘或傳述足以毀損他人名譽之事方構成
    ，此觀該條項之規定甚明（參照最高法院86年度臺上字第69
    20號、83年度臺非字第306 號判決意旨）。查被告在上揭部
    落格刊載之本件網路文章內容，已具體不實暗示或影射告訴
    人之複雜性關係之情事，且該文章內容客觀上已足使一般聽
    聞之不特定大眾，就所指涉特定之具體事實有所認知，已非
    抽象的公然為謾罵或嘲弄堪以比擬，而上開文句，衡諸社會
    常情，亦係就個人之人格、名譽所為之負面評價，顯足以毀
    損告訴人名譽至明；是核被告所為，係犯刑法第310 條第2
    項之散布文字誹謗罪。聲請簡易判決處刑意旨認係犯同條第
    1 項之誹謗罪，尚有未合，惟其基本事實仍屬同一，本院自
    應予以審理，並變更其起訴法條。被告犯罪事證明確，原審
    予以論罪科刑，固非無見，惟細繹本件網路文章內容，係述
    及告訴人為修車輕易與他人有複雜之性關係，並因此有辱師
    道乙節，被告僅因與告訴人有感情之糾紛，即違反事實刊載
    本件網路文章，使人誤認告訴人有性關係複雜之情形，衡之
    名節為女性之重要名譽，被告此行為業已嚴重傷害告訴人之
    心理、名譽；又被告係擔任學校教師乙節，為被告所不爭執
    ，被告竟在其部落格刊載本件網路文章，進而使告訴人之學
    生、學校同事閱覽本件網路文章，使其任職之學校誤認告訴
    人之人格上有所缺陷，一再要求告訴人說明，導致告訴人不
    堪其擾等節，業經告訴人於本院審理時證陳確實（見本院卷
    第46頁），並有告訴人刑事請求檢察官上訴狀1 份附卷可按
    （見本院卷第5 頁、第6 頁），再參以被告於偵訊時自承：
    於98年間，曾有告訴人之學生在網路上見到其所刊載文章，
    而在部落格罵其等語（見偵卷第7 頁），顯見被告於案發時
    係明知告訴人之學生會至上揭部落格閱覽文章，竟猶在其部
    落格刊載本件網路文章，嚴重損害告訴人為人師表之形象，
    被告此行實應非難，原審未審酌上開情狀，僅處以被告拘役
    50日，自有未妥，本件檢察官循被害人之請求而提起上訴，
    其上訴意旨認為原審量刑過輕，顯然輕縱等語，非無理由，
    原審判決既有上開瑕疵，應由本院予以撤銷，並自為判決。
    爰審酌被告僅因感情糾紛而與告訴人有嫌隙，不思以理性和
    平之方式解決糾紛，竟在上揭部落格散布指摘足以毀損告訴
    人名譽之事，致告訴人受有上述之精神上痛苦，所為實應非
    難，犯後又一再否認犯行，迄今亦未能與告訴人達成和解，
    獲得告訴人之諒解，犯後態度難認良好，暨被告之犯罪動機
    、目的、手段、智識程度、生活狀況等一切情狀，量處如主
    文所示之刑，參酌被告為職業軍人、學歷為碩士等節，已如
    前述，並有被告軍人中華民國身分證1 張附卷可查（見本院
    99年度簡字第2654號卷第26頁），諭知如主文所示易科罰金
    之折算標準。
據上論斷，應依刑事訴訟法第455 條之1 第1 項、第3 項、第36
9 條第1 項前段、第364 條、第299 條第1 項前段、第300 條，
刑法第310 條第2 項、第41條第1 項前段，刑法施行法第1 條之
1 ，判決如主文。
本案經檢察官張媛舒到庭執行職務
中    華    民    國   100    年    7     月    29    日
                  刑事第十三庭  審判長  法  官  黃蕙芳
                                        法  官  陳筱雯
                                        法  官  王參和
以上正本證明與原本無異。
不得上訴。
中    華    民    國   100    年    7     月    29    日
                                        書記官  葉祝君
附錄論罪科刑法條
中華民國刑法第310條
意圖散布於眾，而指摘或傳述足以毀損他人名譽之事者，為誹謗
罪，處1 年以下有期徒刑、拘役或5 百元以下罰金。
散布文字、圖畫犯前項之罪者，處2 年以下有期徒刑、拘役或1
千元以下罰金。
對於所誹謗之事，能證明其為真實者，不罰。但涉於私德而與公
共利益無關者，不在此限。